臺灣高雄地方法院民事裁定　　　　　 100年度消債聲字第84號
聲　請　人　王順逢
上列當事人因消費者債務清理之聲請免責事件，本院裁定如下：
    主    文
聲請人即債務人王順逢不免責。
    理    由
ㄧ、法院為終止或終結清算程序之裁定確定後，除別有規定外，
    應以裁定免除債務人之債務；法院裁定開始清算程序後，債
    務人有薪資、執行業務所得或其他固定收入，而普通債權人
    之分配總額低於債務人聲請清算前二年間，可處分所得扣除
    自己及依法應受其扶養者所必要生活費用之數額者，法院應
    為不免責之裁定。但債務人證明經普通債權人全體同意者，
    不在此限；債務人有下列各款情形之一者，法院應為不免責
    之裁定。但債務人證明經普通債權人全體同意者，不在此限
    ：一、於七年內曾依破產法或本條例規定受免責。二、隱匿
    、毀損應屬清算財團之財產，或為其他不利於債權人之處分
    。三、捏造債務或承認不真實之債務。四、因浪費、賭博或
    其他投機行為，致財產顯然減少或負擔過重之債務，而生開
    始清算之原因。五、於清算聲請前一年內，已有清算之原因
    ，而隱瞞其事實，使他人與之為交易致生損害。六、明知已
    有清算原因之事實，非基於本人之義務，而以特別利於債權
    人中之一人或數人為目的，提供擔保或消滅債務。七、隱匿
    、毀棄、偽造或變造帳簿或其他會計文件之全部或一部，致
    其財產之狀況不真確。八、故意於財產及收入狀況說明書為
    不實之記載，或有其他故意違反本條例所定義務之行為，上
    列規定分為消費者債務清理條例（下稱本條例）第 132 條
    、第 133 條、第 134 條所明文。復參本條例立法總說明「
    清算程序終止或終結後，法院應以裁定免除債務人債務。但
    為避免債務人濫用免責制度，產生道德危機，對於不免責之
    事由併予嚴謹之限制，債務人如有規定之事由，如隱匿財產
    等不誠實之行為，或浪費、賭博等不當行為，法院即不予免
    責」，是知清算程序終止時，原則即應裁定債務人免責，僅
    於債務人有本條例第 133 條及第 134 條所定情事者，始應
    予不免責裁定。其次，消費者債務清理制度並非逕將債務人
    恣意消費所造成之債務、任意轉嫁予債權人負擔，債務人免
    責制度目的係在鼓勵勤勞誠實之債務人，並非縱容債務人奢
    侈浪費，倘債務人於聲請清算前之相當期間內，不當利用信
    用金融之機會，恣意從事非屬通常生活所需之鉅額或奢侈性
    、浪費性之消費，全然未慮及個人日後履行返還債務之能力
    ，反而希冀利用本條例中所定免責制度、濫用清算程序藉以
    規避償還責任，使債權人蒙受損失，自與本條例立法本旨有
    違。末者，本條例第 134 條本文所定各款情事，乃立法者
    預先設定可認債務人與債權人利益有失衡平而當與債務人不
    免責始符公允者，惟為免情輕法重，故繼而於本條例第 135
    條規定「債務人有前條各款事由，情節輕微，法院審酌普通
    債權人全體受償情形及其他ㄧ切情狀，認為適當者，得為免
    責之裁定。」，賦予法院審酌個案情狀後裁量免責之權限，
    以茲因應，用以確保公平合理之利益狀態及本條例立法意旨
    之實現。
二、本院前依本條例第136 條1 項規定，通知台新國際商業銀行
    股份有限公司（下稱台新銀行）、國泰世華商業銀行股份有
    限公司（下稱國泰銀行）、萬泰商業銀行股份有限公司（下
    稱萬泰銀行）、澳商澳盛銀行集團股份有限公司台北分公司
    （下稱澳盛銀行，承受原債權人荷商荷蘭銀行股份有限公司
    台北分公司在台營業、資產及負債，下稱之為荷蘭銀行）、
    中國信託商業銀行股份有限公司（下稱中信銀行）共五位債
    權人，就聲請人免責與否表示意見（本院卷第4 頁、第7 頁
    參照）。澳盛銀行、中信銀行、萬泰銀行、國泰銀行及台新
    銀行，全體具狀表示不同意或不應予聲請人免責或應裁定予
    聲請人不免責之意見（本院卷第13頁、第36頁、第95頁、第
    109 頁、第112 頁參照），除國泰銀行所提出之「消費者信
    用貸款申請書」尚須詳加推求申請日期及撥款金額外（本院
    卷第111 頁參照），其餘四位債權人均提出聲請人使用消費
    金融商品及服務（下簡稱消費金融）之明細或相關資料以供
    參酌，本院爰以卷內全部事證及當事人陳述為基礎，判斷聲
    請人應否免責。
三、經查：
（ㄧ）聲請人為民國53年出生，配偶黃碧霞係於58年出生，二人
      於79年7 月12日結婚，育有一子ㄧ女，各為80年、83年出
      生，名下無財產。聲請人於95年、96年之全年度所得為新
      臺幣（下同）485,002 元、508,596 元，平均每月所得
      40,417元、42,383元，同時間其配偶則無所得，名下亦無
      財產（本院97年度消債清字第81號卷第24至26頁、第38至
      39頁、第42至44頁、第111 頁、第114 頁參照，下稱消債
      清卷）。聲請人早於69年4 月15日即開始投保勞工保險，
      自85年1 月24日起以國介企業有限公司（下稱國介公司）
      為投保單位，89年8 月2 日ㄧ度離職，改至崗荃實業有限
      公司（下稱崗荃公司）任職，自國介公司離職時勞工保險
      投保薪資為21,000元。聲請人於崗荃公司任職期間為89
      年8 月2 日至94年8 月31日，勞工保險投保薪資原為
      16,500元，於93年9 月1 日調為30,300元。嗣後，聲請人
      於94年8 月31日自崗荃公司離職，同年9 月2 日返回國介
      公司任職，勞工保險投保薪資仍為30,300元（消債清卷第
      45至46頁參照）。
（二）原為聲請人所有，坐落高雄市○○區○○段302 地號土地
      （應有部分10000 分之46）及其上同區段2503建號、2540
      建號之房屋（下合稱為系爭自用住宅），為聲請人於85年
      10月7 日向泛亞商業銀行股份有限公司（下稱泛亞銀行）
      借款2,950,000 元購置，並以系爭自用住宅為擔保，設定
      最高限額抵押權予泛亞銀行（消債清卷第20至23頁及台灣
      金融資產服務股份有限公司98年度雄清算字第1 號卷第
      152 至154 頁參照，下簡稱該公司以及該卷為台金公司、
      台金卷），由聲請人95年7 月至97年1 月還款記錄觀之，
      該項自用住宅借款按月所須攤還本息約在20,190元至
      22,605元之間，即使僅按月繳付利息，低者仍須6,813 元
      ，最高亦達7,908 元（消債清卷第49至52頁參照）。若以
      勞工保險投保薪資論，則堪信93年9 月1 日後乃聲請人就
      業以來每月所得最高之時期，而縱於此時，按月攤還系爭
      自用住宅借款本息即約佔聲請人每月所得之49.95%【計算
      式：2019 0÷4041 7＝0.499542】，可知此項支出已造成
      聲請人家庭經濟之沉重負擔。系爭自用住宅已於99年10月
      1 日由清算管理人台金公司進行公開拍賣，以2,228,900
      元拍定，並於100 年3 月1 日分配完畢（台金卷第113 至
      115 頁及本院98年度司執消債清字第32號卷第264 至265
      頁反面參照，下稱執消債清卷）。
（三）以上述聲請人家庭經濟生活之概況為經，澳盛銀行、中信
      銀行、萬泰銀行及台新銀行提出之聲請人使用消費金融資
      料暨明細為緯，可知：
      1.聲請人與配偶於79年7 月間結婚，長子及長女分別出生
        於80年、83年，而系爭自用住宅係於85年10月7 日購置
        ，均如前述，而據聲請人勞工保險投保紀錄所示，聲請
        人於71年3 月30日至85年1 月23日間，並未投保勞工保
        險（消債清卷第46頁參照），則依此推論，本院認79年
        至85年1 月23日間，聲請人應仍有就業而有所得，僅未
        依法投保勞工保險而已，否則豈有能力扶養子女及支應
        家庭生活費用。再以聲請人於85年1 月24日至國介公司
        任職後，於同年10月7 日即購置系爭自用住宅，當可推
        知聲請人於國介公司任職之所得顯優於79年至85年1 月
        23日間或聲請人之配偶此時有就業，或二者兼而有之，
        否則聲請人不可能於須負擔子女扶養義務外，尚有餘款
        可購置系爭自用住宅。另據國泰銀行提出「消費者信用
        貸款申請書」，聲請人填載其配偶任職於新甲國小，月
        薪1.8 萬元，年資7 年，而由「現住地居住10年」此項
        記載，且萬泰銀行現金卡及中信銀行信用卡於94年9 月
        間有共276,390 元之清償紀錄，並95年時聲請人信用狀
        況已不可能再向國泰銀行申請貸款，可知該申請書應係
        於94年間遞出（本院卷第79頁、第97頁、第111 頁參照
        ），則堪信聲請人配偶係於87年間始於新甲國小任職，
        惟在此前，以其有工作能力，家庭經濟負擔又重，不可
        能遲至87年間始外出覓職，從而，經本院合理推估，聲
        請人配偶至遲於購置系爭自用住宅後不久即就業，所得
        或許不豐，然於85年間至91年3 月底，聲請人與配偶合
        計之平均每月所得應至少約48,000元，後隨聲請人所得
        之增加而逐漸提高至約55,000元（本院卷第111 頁、消
        債清卷第46頁參照），亦即繳付系爭自用住宅貸款本息
        後，每月尚餘約28,000元至35,000元可扶養子女及支應
        家庭生活費用，以高雄市歷年最低生活費水準而言，85
        年度至88年度此數或仍足可支應，惟至89年度後，應已
        略顯不足，而由91年間聲請人開始陸續使用中信銀行信
        用卡、萬泰銀行現金卡，並向台新銀行申請貸款等行為
        ，亦可徵此情（後附高雄市歷年最低生活費ㄧ覽表及本
        院卷第38頁、第96頁、第114 頁參照）。
      2.91年間，聲請人開始使用中信銀行信用卡及萬泰銀行現
        金卡，於本年度終了時，債務總額僅為47,188元。重要
        使用或提領紀錄有：3 月30日以中信銀行信用卡預借現
        金20,000元、4 月20日以中信銀行信用卡預借現金
        20,000元、6 月26日以萬泰銀行現金卡提領50,000元、
        7 月30日以中信銀行信用卡通信貸款貸得約250,000 元
        （分40期攤還）、9 月29日以萬泰銀行現金卡提領
        5,000 元、11月18日以萬泰銀行現金卡提領10,000元。
        按本年度應為聲請人家庭經濟狀況出現入不敷出徵象之
        始，惟債務總額不足50,000元，未逾聲請人清償能力之
        範圍，尚難謂有不當。
      3.92年間，除中信銀行信用卡及萬泰銀行現金卡外，聲請
        人於8 月28日獲得台新銀行授予150,000 元之信用額度
        ，9 月23日開始使用荷蘭銀行信用卡。重要使用或提領
        紀錄有：1 月20日以萬泰銀行現金卡提領30,000元、3
        月29日以萬泰銀行現金卡提領30,000元、4 月28日以萬
        泰銀行現金卡提領20,000元、5 月15日以萬泰銀行現金
        卡提領10,000元、6 月17日以萬泰銀行現金卡提領
        15,000元、7 月8 日以萬泰銀行現金卡提領15,000元、
        7 月27日以萬泰銀行現金卡提領5,000 元、10月21日以
        萬泰銀行現金卡提領5,000 元、10月26日以萬泰銀行現
        金卡提領5,000 元、11月29日以萬泰銀行現金卡提領
        5,000 元。本年度終了時，雖然中信銀行以及荷蘭銀行
        信用卡之應繳總額總計僅39,807元，然萬泰銀行現金卡
        之本金餘額卻由上年度之35,461元增加約4 倍至
        142,205 元。按聲請人於上ㄧ年度7 月底已向中信銀行
        貸得約250,000 元之現款，本年度8 月底再獲台新銀行
        授予150,000 元之信用額度，總計已達400,000 元，何
        以又須以萬泰銀行現金卡大舉提領現金？於家庭成員各
        項客觀狀況無明顯變動下，不足2 年期間，聲請人何以
        須陸續動用高達約50萬元之現金？再以系爭自用住宅借
        款攤還至97年2 月估算，歷15年，本金餘額竟尚有
        1,862,344 元（消債清卷第49至52頁、執消債清卷第
        264 頁參照），可見聲請人得款亦非用以清償系爭自用
        住宅借款，從而，堪信聲請人於91年7 月底至92年底間
        之大肆舉債，當非用以支應家庭經濟日常必要所需，而
        有「奢侈浪費」之嫌。
      4.歷經91年7 月底至92年底間之大肆舉債，每月最低應償
        還金額、按月攤還系爭自用住宅借款本息及扶養子女之
        費用，即使崗荃公司於93年9 月1 日將聲請人之投保薪
        資由16,500元調高至30,300元，當亦無濟於事，堪信自
        93年度開始，聲請人家庭經濟狀況即迅速惡化。本年度
        終了時，聲請人萬泰銀行現金卡之本金餘額雖幾無變化
        ，然中信銀行信用卡之應繳總額卻由上ㄧ年度之6,737
        元劇增14.63 倍至98,580元，荷蘭銀行信用卡應繳總額
        亦由33,070元增加2.26倍至74,752元，此外，聲請人於
        本年度1 月8 日開始使用萬泰銀行信用卡，年度應繳總
        額亦有53,951元（本院卷第28頁、第34頁、第55頁、第
        67頁、第96至97頁、第102 頁參照），則總計萬泰銀行
        現金卡、萬泰銀行信用卡、中信銀行信用卡以及荷蘭銀
        行信用卡之債務，即達376,109 元，倘加計台新銀行隨
        意金貸款債務，當近於500,000 元，已相當或超逾聲請
        人此時之年所得，考量其自己必要生活費用、扶養子女
        之費用及按月攤還自用住宅本息，且其配偶於新甲國小
        任職每月所得不過18,000元，應認聲請人於本年度終了
        時，已屬「不能清償債務」。
      5.聲請人於93年終了時，既已陷於「不能清償債務」之窘
        境，縱於94年間向國泰銀行申請信用貸款及代償，不過
        舉新債還舊債而已，無以徹底解決其財務困窘，此觀萬
        泰銀行現金卡於國泰銀行代償後，本金餘額雖ㄧ時僅餘
        5,567 元，然10個月後，即95年7 月28日時，本金餘額
        復劇增至199,054 元，同一時期，中信銀行信用卡之應
        繳總額亦從52,143元增加至109,705 元等情自明。於此
        情狀下，聲請人終因再無力清償債務而於95年9 月7 日
        與債權金融機構成立債務協商分期還款協議（本院卷第
        79頁、第89頁、第97頁及消債清卷第27頁參照）。
（四）綜上所述，可知聲請人陷於「不能清償債務」窘境之遠因
      為其於85年間，長子長女皆出生後，家庭經濟狀況僅屬勉
      持之時，決定舉債購置系爭自用住宅之行為，近因則為聲
      請人於91年開始使用消費金融後，因欠缺財務規劃，不僅
      未能及時處分逾其家庭經濟負擔能力範圍之系爭自用住宅
      ，復貸取巨額現金為非必要用途，且決定以利率較高之消
      費金融支應其家庭經濟之不足，觀其所為，已足評價為「
      因浪費致負擔過重債務而聲開始清算之原因」。
四、據上論結，聲請人於91年度後，自己家庭經濟僅屬勉持時，
    猶決定持續逾其能力，縱然另行使用利率較高之消費金融舉
    債支應，亦堅持按月攤還系爭自用住宅借款本息，甚且於91
    年7 月底至92年底間向中信銀行等債權人貸取巨額現金為非
    必要用途，最終不僅未能保有系爭自用住宅，因消費金融而
    生之債權人債務難以獲償，聲請人自身亦因非理性之消費行
    為，欠缺財務規劃能力，而於93年末陷於「不能清償債務」
    之窘境，須藉由清算程序重建經濟生活，經核已該當於本條
    例第134 條第4 款所定應不免責之事由。現今因消費金融所
    生之債權人仍有高達2,236,633 元之債務不獲清償（執消債
    清卷第264 頁反面參照），各債權人亦紛表不同意聲請人免
    責之意，從而本院認應不予聲請人免責，始符本條例衡平債
    權人及債務人雙方利益之立法意旨。末按，聲請人今雖受不
    免責裁定，然以其及配偶均未足50歲，正值壯年且有工作能
    力，距法定退休年齡尚有約18年、23年之久；長子、長女各
    為17歲、20歲，亦即至遲8 年內，長子及長女均可獨立生活
    ，方其時，聲請人及其配偶尚有10年及15年之時間方屆法定
    退休年齡，是以，本院認聲請人若能盡其誠摯努力持續清償
    債務，日後尚有循本條例第142 條途徑而受免責裁定之可能
    ，附此敘明。
五、依消費者債務清理條例第11條第1 項、第134 條第4 款，裁
    定如主文。
中    華    民    國   100    年    8     月    4     日
              民事第四庭    法      官  陳樹村
上為正本係照原本作成
如不服本裁定，應於裁定送達後10日內，以書狀向本院提出抗告
，並繳納抗告費新臺幣1千元
中    華    民    國   100    年    8     月    4     日
                            書  記  官  葉姿敏